台灣高等法院民事判決　九十年度上易字第五四六號
　　　上　訴　人　中信銀綜合證券股份有限公司
　　　法定代理人　鍾隆吉
　　　訴訟代理人　鄭俊隆
　　　　　　　　　李永健
　　　被上訴人　　甲○○
　　　　　　　　　乙○○
　　　　　　　　　丙○○
右當事人間損害賠償事件，上訴人對於中華民國九十年七月十八日臺灣板橋地方法院
九十年度訴字第四一號第一審判決提起上訴，本院判決如左：
    主    文
原判決關於駁回上訴人後開第二項之訴部分，及訴訟費用之裁判除確定部分外均廢棄
。
被上訴人應連帶給付上訴人新台幣肆拾貳萬陸仟捌佰捌拾陸元，及自民國八十九年五
月十九日起至清償日止，按週年利率百分之五計算之利息。
其餘上訴駁回。
第一、二審訴訟費用除確定部分外，由上訴人負擔三分之一，餘由被上訴人連帶負擔
。
    事    實
甲、上訴人方面：
一、聲明：
  (一)原判決除陳怡成部分外，其餘廢棄。
  (二)被上訴人等應連帶給付上訴人新台幣（以下同）陸拾肆萬零佰貳拾玖元整，及
    自民國八十九年五月十九日起至清償日止按年息百分之五計算之利息。
二、陳述：除與原判決記載相同者予以引用外，補稱略以：
  (一)被上訴人甲○○於原審中自認，委託買賣當日其主管已提醒應注意陳怡成這個客
    戶，然其疏未注意，實應構成明知不可為而為之之故意行為，因此構成民法第一
    百八十四條第一項後段之侵權行為。
  (二)民法第第一百八十四條第二項「....  保護他人之法律」，係指任何保護個人或
    特定範圍之人為目的之公私法規；財政部證券管理委會依證券交易法第九十條訂
    定證券商業同業工會業務管理規則，而依該規則第四條，證券商同業公會對會員
    應訂定自律規則，可見該自律規則係依行政命令並經行政主管機關核備，其效力
    應等同行政命令，且其目的係為維持證券交易市場秩序之正常運作，保護證券商
    及投資大眾之交易安全；同理，台灣證券交易所股份有限公司營業細則，係依證
    券交易法第一百三十八條訂定，而不論自律規則或營業細則皆有保護個人或特定
    範圍之人之目的，因此其應屬民法第一百八十四條第二項保護之客體。
  (三)依中華民國證券商同業公會八十八年五月二十七日（八八）中證商業字第○一七
    九○號函規定：經辦開戶或負責徵信人員應在客戶申請開戶時，同時請客戶詳實
    填具「客戶自填徵信資料表」，評估其單日買賣額度，並黏貼於開戶契約備查。
    而甲○○係負責徵信，於庭訊時亦稱審核表係事後填具，證明其未依規定於客戶
    委託買賣有價證券前對委託人辦理徵信，致使上訴人喪失對風險評估與控管能力
    ，因此造成上訴人之損失。
  (四)依勞動基準法第十二條第一項第四款：違反勞動契約或工作規則，情節重大者，
    雇主得不經預告終止契約。依舉重明輕之法理，甲○○之行為已構成民法第五百
    四十四條之債務不履行責任。
  (五)依自律規則第三條第一項規定單日買賣額度合併計算；另賣出有風險所以有限額
    。
三、證據：除援用第一審所提證據外，補提編號CA-11120作業流程及控制重點、中華
    民國證券商同業公會八十八年五月二十七日（八八）中證商業字第○一七九○號
    函、寶成綜合證券股份有限公司徵信與額度審核表、被上訴人接受委託擅自超出
    投資人之投資上限所造成之損失表等影本各一份為證。
乙、被上訴人甲○○方面：
一、聲明：上訴駁回。
二、陳述：除與原判決記載相同者予以引用外，補稱略以：
  (一)面談之審核單是事後公司要被上訴人補的，被上訴人係根據公司電腦資料徵信，
　　且亦有隨時注意客戶交易狀況，另公司亦無絕對禁止客戶超過四百九十九萬元之
　　規定，且客戶亦同意補徵信資料，因此被上訴人並無過失可言。
  (二)八十九年五月二十日上訴人派遣督察員至公司處理，並向被上訴人表示因原始徵
    信資料僅為書面徵信，現因違約交割，怕證管會若來查核會有麻煩，而徵信人員
    現在已無人願補簽，所以稽核人員希望被上訴人能配合重作一份徵信資料，否則
    公司將要求被上訴人負擔所有損失，被上訴人在受脅迫之下只好重作徵信報告。
  (三)手續費實際上是證券商自己收取因此不應列入，另超過五百萬元之部分才能計算
    。
  (四)只有買進才有超額，賣出因屬零風險所以沒有超額限制，而根據先進先出法的額
    度計算絕對不會有不同。
  (五)依證券商同業公會第六條第二項，五百萬元之額度計算不包含現股賣出。
三、證據：除援用第一審所提證據外，補提買進與賣出損益計算表等影本各一份為證
    。
丙、被上訴人丙○○、乙○○方面：
一、聲明：上訴駁回。
二、陳述：除與原判決記載相同者予以引用外，補稱略以：
  (一)該中華民國證券商同業公會會員受託買賣有價證券徵信與額度管理自律規則及台
    灣證券交易所股份有限公司營業細則，係由證券商同業公會及台灣證券交易所股
    份有限公司所訂定，而二者皆為私法人，如何可稱其具有法律上拘束力？另其所
    欲約束者係證券商，因此證券商因第三人不履行交割義務，至其代為交割所致財
    產上利益之損害，非民法上權利被侵害，亦非甲○○所為。
  (二)甲○○僅係一無權准駁超額委託之營業員，當日主管雖曾口頭指示注意陳怡成，
    然卻未明確指示不得接受委託，且於當時已採取事後徵信、請客戶提供財力證明
    、告知主管三項措施，顯見上訴人甲○○並無過失可言。
  (三)上訴人所請求之金額過當，查民國八十九年五月十六日，訴外人委託金額並未逾
    單日最高買賣額度，因此該日金額應不予計算；次日之損害金額亦應以逾越肆佰
    玖拾玖萬元（單日最高買賣額度）部分計算，並應扣除證券商之手續費。
三、證據：援用第一審所提證據。
    理　　由
一、被上訴人丙○○於言詞辯論期日未到場，核無民事訴訟法第三百八十六條所列情
    形之一，爰依上訴人之聲請，准由其一造辯論而為判決，合應先敘明。
二、上訴人於原審主張依侵權行為請求被上訴人甲○○賠償，於本院審理時追加依債
    務不履行請求賠償，被上訴人則表示不同意上訴人之追加。查上訴人不論基於侵
    權行為或債務不履行請求被上訴人甲○○賠償，均基於被上訴人甲○○未依規定
    徵信，且超過授權額度復以電話接受市價買賣委託，致上訴人受有損害之事實，
    二者之基礎事實同一，與民事訴訟法第二百五十五條第一項第二款之規定相符，
    應予准許。
三、上訴人起訴主張被上訴人甲○○為上訴人七賢分公司之業務員，擔任接受客戶委
    託買賣有價證券職務，於八十八年五月十七日接受冒稱客戶陳怡成者委託成交金
　　額為新台幣（以下同）九百二十八萬元之股票買賣，逾越其單日最高買賣額度四
　　百九十九萬元，違反「中華民國證券商業同業公會會員受託買賣有價證券徵信與
　　額度管理自律規則」第四條之規定。另池員接受以市價之電話委託買賣，復未依
　　規定對於客戶辦理徵信，亦未依公司主管的指示對該客戶特別注意，違反規定而
　　造成上訴人六十四萬零三百二十九元之損失，爰依侵權行為及債務不履行之法律
　　關係，請求被上訴人甲○○賠償。又被上訴人乙○○、丙○○為被上訴人甲○○
　　之任職上訴人公司之職務保證人，依法應就甲○○之行為共負連帶賠償責任。被
　　上訴人甲○○則以其未逾授權額度、亦非擔任徵信工作，且未違反公司規定，即
　　使其責任成立，所造成之損失亦應扣除賣出及未逾授權額度部分，被上訴人乙○
　　○、丙○○則援用被上訴人甲○○之抗辯外，另以上訴人選任被上訴人甲○○有
　　過失，應減輕其保證責任等語，資為抗辯。(原審駁回上訴人對於陳怡成之請求
　　，未據上訴人提起上訴。)
四、上訴人主張被上訴人甲○○為其公司之營業員、被上訴人乙○○、丙○○為被上
    訴人甲○○之職務保證人之事實，為兩造所不爭，本院應以之為裁判基礎。茲首
    應審究者，為被上訴人甲○○有無徵信之義務。查上訴人主張被上訴人甲○○有
    徵信義務，已據其提出由被上訴人甲○○所填載之徵信與額度審核表為證 (原審
    卷一六頁) ，被上訴人甲○○就該表之形式真正並不爭執，但以該表係上訴人為
    應付檢查而嗣後要求被上訴人甲○○補填，事實上徵信係由開戶部分為之等為抗
    辯，然上訴人亦承認該表為事後所填，但否認徵信業務由其他部門為之。按有關
    證券商之徵信業務應由營業員或其他部門為之，各證券商之做法不同，並無統一
    規定，固有中華民國證券商業同業公會九十一年一月八日中證商業字第九一００
    ０五五號函在卷可據，然被上訴人甲○○係負責與客戶進行交易之人，自必須就
    客戶之信用情形有充分掌握，故上訴人主張徵信由被上訴人甲○○負責，有相當
    可信性，且若被上訴人甲○○無徵信義務，又何需於事後補填徵信與額度審核表
    ？是被上訴人甲○○抗辯其無徵信義務，當非實在，應以上訴人之主張為可採。
五、被上訴人甲○○就上訴人主張每日營業額度以四百九十九萬元為限之事實，亦不
　　爭執，但以如果超過四百九十九萬元未滿一千五百萬元，只須客戶提出證明，營
　　業員就有權准許，且賣出股票係以現存股票為標的，並無風險的問題，故應扣除
　　置辯。上訴人則主張不應扣除。查上訴人主張被上訴人甲○○經授權之營業額度
　　為四百九十九萬元之事實，業據上訴人提出前開徵信與額度審核表為證，核與上
　　訴人編號CA-11120作業流程及控制重點一、(一)2.之規定相符，被上訴人甲○○就
　　其抗辯經授權之交易額度在一千五百萬元內不必經主管准許之事實，不能提出證
　　明，此部分之抗辯並不足採。至於計算額度時，應否買入及賣出合併計算，或僅
　　計算買入部分乙節。查八十八年五月十八日公告之中華民國證券商業同業公會會
　　員受託買賣有價證券徵信額度管理自律規則中概括規定單日買賣額度，並未區別
　　分為買入及賣出，此與九十年七月五日公告之同規則第六條，不計入賣出之股票
　　者不同。故難以行為後之九十年七月五日修正規定，作為本件計算基礎。何況本
　　件損失之發生，主要原因在於該客戶並無支付能力，被上訴人甲○○未確實徵信
　　所致，故即使在授權額度內所造成之損失，被上訴人甲○○亦難辭其責。
六、上訴人主張被上訴人甲○○受託買賣應以限價為之，但被上訴人甲○○實際以市
    價接受委託，亦違反規定之事實，為被上訴人甲○○所否認，辯稱以市價接受委
    託，即以漲、跌停板為限價置辯。查證券經紀商接受委託買賣，以限價為之。限
    價委託，係指委託人限定價格，委託證券經紀商申報買賣，其成交價格，於買進
    時，得在限價或限價以下價格成交，於賣出時，得在其限價或限價以上之價格成
    交，為上訴人所提出台灣證券交易所股份有限公司營業細則第七十九條所規定。
　　而被上訴人甲○○接受本件委託買賣，係以市價為之，亦有被上訴人甲○○所不
　　爭之電話錄音譯文為證 (原審卷六三頁) ，是被上訴人甲○○以市價接受委託，
　　已違反上訴人之規定，上訴人此一主張亦為可採。
七、上訴人復主張其因被上訴人甲○○之違規行為至受有六十四萬零三百二十九元之
　　損失，並提出該客戶委託買賣之股票買進及賣出之金額、手續費及交易稅明細 (
　　原審卷一二頁) 為證，被上訴人甲○○就該明細之記載並不爭執，但以應扣除在
　　授權限度內以及賣出部分額度之平均損失置辯。查上訴人所以受有損失係因被上
　　訴人甲○○未能對於該客戶為徵信，致該客戶無支付能力時必須由上訴人代墊交
　　割款及賣出時繳納相關手續費、交易稅，因此，即使在被上訴人甲○○授權限度
　　內部分，亦該其授權非基於被上訴人甲○○不實評估而來，而賣出亦為上訴人所
　　不得不採取之補救措施，故因此所受損失仍與被上訴人甲○○之行為有因果關係
　　，不應扣除。是被上訴人甲○○此一抗辯，亦無理由。
八、查侵權行為係規範無特殊法律上關聯之一般市民對於他人為權益侵害時，應如何
    處理之法則。債務不履行則為規範已有契約關聯之當事人間，如不履行契約義務
    而對於他方造成權益侵害時，應如何處理之法則。故債務人之行為若已侵害債權
    人之利益，性質上雖亦有侵權行為之內涵，但法律就此已另有債務不履行之相關
    規定，故原則上不再適用關於侵權行為之規定。本件被上訴人甲○○為上訴人證
    券公司之營業員，有依上訴人公司業務章則所定規則辦理受託買賣股票之義務，
　　被上訴人甲○○未依其規定辦理，致上訴人因不知名之第三人冒用客戶名義委託
　　買賣股票，受上開金額之損害，依民法第二百二十七條規定，被上訴人甲○○自
　　應依債務不履行之規定負賠償責任。又上訴人既本於與被上訴人甲○○間所訂契
　　約之履行有所主張，有關上訴人與被上訴人甲○○間之權利義務，即應依契約內
　　容決定，不得再依民法關於侵權行為之規定，請求被上訴人甲○○損害賠償。
九、按損害之發生或擴大，被害人與有過失者，法院得減輕賠償金額，或免除之。前
    項之規定，於被害人之代理人或使用人與有過失者，準用之。民法第二百十七條
    定有明文。本件上訴人所受之損失，固係因被上訴人甲○○之徵信不實又超過授
    權額度而交易所生，但於被上訴人甲○○所製作之徵信與額度審核表上，有關客
    戶之資力證明文件欄為空白之事實，亦有上訴人所提出之上開審核表存卷可參，
　　上訴人負責核准之人員（吳存正）卻未督促被上訴人甲○○補正，即為核准，難
　　謂無過失，且其過失亦為造成上訴人損失之原因，依上開規定，法院自得減輕或
　　免除被上訴人甲○○之責任。本院認為就本件損失發生之始末，上訴人負責核准
　　之職員之過失，亦屬非輕，故以核減被上訴人甲○○之責任三分之一方屬合理。
　　是上訴人對於被上訴人甲○○之請求，在四十二萬六千八百八十六元範圍內之本
　　息為有理由，應予准許。逾此範圍之請求為無理由，應予駁回。
十、上訴人主張被上訴人乙○○、丙○○分別為被上訴人甲○○之職務保證人，並約
　　定就被上訴人甲○○職務上應負之責任放棄先訴抗辯權之事實，為被上訴人乙○
　　○、丙○○所不爭 (原審卷三頁、九三頁) ，且有保證書存卷可參 (原審卷一九
　　頁)，應堪信為真實。又被上訴人甲○○為通過中華民國證券商業同業公會及格
　　之營業員，為兩造所不爭，則上訴人選任被上訴人甲○○為其營業員，難認有何
　　過失，故被上訴人乙○○、丙○○主張上訴人應負選任過失之責，尚非有理。茲
　　被上訴人甲○○既應就其職務上之行為負損害賠償之責，故上訴人請求被上訴人
　　乙○○、丙○○應負連帶賠償責任，應屬有據。從而上訴人依保證之法律關係請
　　求被上訴人乙○○、丙○○就被上訴人甲○○應負之上開責任負保證責任，為有
　　理由，應予准許。逾此範圍之請求為無理由，應予駁回。
十一綜上所述，上訴人本於債務不履行及保證之法律關係，請求上訴人等應給付肆拾
　　貳萬陸仟捌佰捌拾陸元，及自民國八十九年五月十九日起，至清償日止，按週年
　　利率百分之五計算之利息部分，為有理由，應予准許。逾此所為請求，為無理由
　　，應予駁回。原審就上開應准許部分，為上訴敗訴之判決，尚有未洽，上訴意旨
　　求予廢棄改判，為有理由，爰由本院予以廢棄改判如主文第二項所示。至於上訴
　　人之請求不應准許部分，原判決為上訴人敗訴之判決，經核於法並無不合，上訴
　　意旨求予廢棄改判，為無理由，應駁回其上訴。
十二據上論結，本件上訴為一部有理由，一部無理由，依民事訴訟法第四百五十條、
    第四百四十九條第一項、第七十九條、第八十五條第二項，判決如主文。
中　　　華　　　民　　　國　　九十一　　年　　　三　　　月　　十二　　　日
                                民事第十七庭
                            　　　　審判長法  官　鄭  雅  萍
                            　　　　　　　法  官　吳  謀  焰
                            　　　　　　　法  官　呂  太  郎
右正本係照原本作成。
不得上訴。
中　　　華　　　民　　　國　　九十一　　年　　　三　　　月　　十三　　　日
                                          書記官　明  祖  星
